【裁判字號】    89,訴緝,12
【裁判日期】    891106
【裁判案由】    偽造有價證券等
【裁判全文】
臺灣屏東地方法院刑事判決                          八十九年度訴緝字第一二號
    公  訴  人  臺灣屏東地方法院檢察署檢察官
    被      告  丁○○
    選任辯護人  陳世明律師
右列被告因偽造有價證券等案件，經檢察官提起公訴（八十五年度偵字第六一五六號
），本院判決如左：
     主  文
丁○○無罪。
     理  由
一、公訴意旨略以：丁○○意圖為自己不法之所有，於民國八十四年六月間，至屏東
    縣萬丹鄉萬生村頭前厝十之二七號甲○○住處，以需款週轉為由，向甲○○借款
    新臺幣（下同）五萬元，而持一紙其向屏東縣萬丹鄉農會申請，再更改支票帳號
    為其前妻丙○○○所有之支票帳號，並偽刻丙○○○印章蓋於其上之同面額支票
    交予甲○○以為搪塞，到期因該支票上丙○○○之印章，與丙○○○在該農會支
    票帳戶內之印章不符而遭退票，甲○○始知受騙，因認丁○○涉有刑法第二百零
    一條第一項之偽造有價證券及第三百三十九條第一項之詐欺取財等罪嫌，且其間
    有方法結果之牽連關係。
二、按犯罪事實應依證據認定之，無證據不得推定其犯罪事實；不能證明被告犯罪者
    ，應諭知無罪之判決，刑事訴訟法第一百五十四條及第三百零一條第一項分別定
    有明文。告訴人之告訴，係以使被告受刑事訴追為目的，是其陳述是否與事實相
    符，仍應調查其他事實以資審認，始得為不利被告之認定。又刑法第三百三十九
    條第一項詐欺罪之成立，以意圖為自己或第三人不法所有，以詐術使人將本人或
    第三人之物交付為要件。所謂以詐術使人交付，必須被詐欺人因其詐術而陷於錯
    誤，若其所用方法，不能認為詐術，亦不致使人陷於錯誤，即不構成該罪。最高
    法院分別著有五十二年台上字第一三○○號、四十六年台上字第二六○號判例可
    資參照。
三、本件公訴意旨認被告丁○○涉有前揭犯行，無非以告訴人甲○○之指訴及卷附被
    告交付予告訴人之支票原本一紙，其上原以號碼機蓋列0000000號之支票
    存款帳號，經萬丹鄉農會信用部主任證稱：該農會客戶申請之支票，一般都由農
    會用號碼機蓋上帳戶號碼，且該農會函覆稱：0000000號帳號係被告之帳
    號，因以認定上開號碼遭被告刪改為0000000號，且其上發票人「丙○○○」之印章與丙○○○原留存於萬丹鄉農會之印鑑不符為論據。訊據被告固坦承
    向告訴人借款五萬元，並交付以丙○○○為發票人之客額支票一紙為擔保之事實
    ，惟堅決否認偽造支票及詐欺取財之犯行，辯稱：伊雖亦於萬丹鄉農會開立支票
    存款帳戶，然伊前妻丙○○○於該農會開立支票存款帳戶所申領之支票，向來亦
    即均伊在使用，卷附伊向告訴人調現之支票，應係伊誤拿自己帳戶申領之空白支
    票，以為係丙○○○帳戶所申領者，進而誤蓋丙○○○之印章，惟支票上之存款
    帳號非伊刪改，所蓋「丙○○○」之印章，亦屬真正，伊無另外偽刻印章；伊於
    支票到期時，有付利息給告訴人，請求其讓伊延期清償，因伊經濟狀況實在不好
    ，所以無法還錢，後來伊知道告訴人告這件事，伊馬上主動要伊弟弟去與告訴人
    解決等語。
四、經查：
（一）本件卷附告訴人所提被告交付之發票人為丙○○○，以屏東縣萬丹鄉農會為付
      款人，金額五萬元，支票號碼一六三四八五號之支票一紙，查其票據本身確為
      萬丹鄉農會交予支票存款客戶簽發支票所用者，其右上角帳號原以橡皮數字章
      蓋有「0000000」號，經劃線刪除，改記載為「0000000」號，
      另該支票之退票理由單帳號欄，原亦係記載「八七三九○」號，同亦遭劃線刪
      除，改記載為「七五六五○」號，其刪改處並蓋有「郭玫伶」之印文等事實，
      有該支票原本暨附黏之退票理由單一紙可稽。訊據證人郭玫伶結證稱：伊其時
      任萬丹鄉農會支票存款經辦，伊從電腦上查出這張票是丙○○○的，所以伊將
      原載帳號「0000000」號刪除，改為丙○○○之「0000000」號
      ，退票理由單上「郭玫伶」的印文是伊蓋的，這張支票附帶退票理由是印鑑不
      符等語綦詳。衡諸證人郭玫伶既知被告因本件支票涉訟，當知其坦認更改票據
      上帳號，諒或有牽涉無謂糾葛之煩擾，乃其仍不諱言證述如上，而退票理由單
      為萬丹鄉農會支票存款經辦職務上所製作，被告無同時加以刪改之可能等情，
      堪信被告所辯屬實。另訊據告訴人亦供稱：伊收受本件支票時，其上無更改過
      ，因為如果有改過，伊一定會覺得該支票有問題等語，益徵被告所辯非虛。
（二）次查，細究本件卷附支票原本發票人簽章處所蓋用之「丙○○○」印文，其「
      陳」、「郭」二字之「田」、「子」部分筆劃空隙遭過多之印泥油墨填塞，惟
      仍輕易可見「丙○○○」四字之輪廓；另金額欄「伍萬元正」處，則亦蓋用文
      字筆劃清晰之「丙○○○」印文，經本院將上開二處「丙○○○」印文與萬丹
      鄉農會所提丙○○○0000000號支票存款印鑑卡原留印文比對，其大小
      規格、文字字體、各筆劃間之相關位置等，均無二致，堪認為原同一「丙○○○」印章所蓋出之印文，此亦經萬丹鄉農會支票存款經辦乙○○及上揭證人郭
      玫伶當庭比對證述無訛，是本件支票發票人簽章欄上「丙○○○」印文，實乃
      真正，惟印文字跡稍有不清耳（依財政部頒退票理由第三條第四項第一款「發
      票人簽章不全『不清』或不符者，應予退票。），退票理由單附帶退票理由欄
      上載印鑑不符一節，與事實不符，無以為不利被告之認定。
（三）丙○○○初於偵訊時先後供稱：伊與被告於八十年底分居，於八十三年間離婚
      ，在八十一年間，伊便將所有簽發支票票款兌現後，停止使用支票，伊停止使
      用支票時，都沒有空白支票了，本件支票蓋之印章不是伊的云云，核與其繼於
      本院審理時供稱：婚姻中，伊的票被告也有在使用，伊與被告在八十、八十一
      年左右分居，伊的支票是伊請出來，伊都沒有在使用，都是由被告使用等語相
      左，是其前所為不利被告供述之真實性如何，已非無疑。經本院函請萬丹鄉農
      會，將丙○○○0000000號支票存款帳戶自八十三年三月十四日起，迄
      八十四年四月十一日（按為交易紀錄終結回溯次一筆）止，經提示兌領之支票
      十一張正反面影印過院，考該十一張以丙○○○為發票人之支票，其發票人簽
      章欄所蓋「丙○○○」印文，核與丙○○○初於七十七年三月九日所啟用之原
      留印鑑印文相符，且均經萬丹鄉農會付款，查無更換印鑑之紀錄。再者，上開
      十一張支票中，支票號碼一六八○五一、一六八○五二、一二八○六五、一六
      八○六六、一六八○七一及一六三四七九號等六張支票背面，確有「丁○○」
      背書於上，其字跡與被告筆跡吻合，且其票面金額合計高達一百三十五萬元，
      顯見被告確管領丙○○○該支票存款帳戶之印鑑，並實際使用其空白支票，被
      告所辯洵非虛妄，丙○○○上開不利被告之供述，與事實不符，尚無可採。又
      支票上記載之帳號及支票流水編號，不過為付款人受特定發票人之委託，於支
      票提示時無條件付款與受款人或執票人，為方便識別及管理該帳戶之交易所設
      ，其本身非票據法所定必要或得記載事項，茲本件支票上蓋用之「丙○○○」
      印文確屬真正，雖被告誤將其押蓋於萬丹鄉農會列管交予被告使用之空白支票
      上，然該支票本身及其上記載事項既無虛假，即核與偽造有價證券之構成要件
      不符。
（四）告訴人初具狀指稱：被告於八十四年六月間持本件支票來借款云云，惟嗣於偵
      、審訊時指稱：被告八十四年二、三月間，以生意週轉為由，持本件支票向伊
      借款五萬元，其時支票離到期日（發票日）尚有二、三個月，被告並未特別說
      何時還錢，支票到期時，被告有告知伊無錢還，要伊先不要將支票提示，並給
      付五千元之利息，伊同意被告緩期清償，事後被告一直無錢還，伊才將支票提
      示等語。按諸常情，以支票供借款之擔保者，倘未特別就清償日為約定，則其
      支票上載發票日，恆即為借款之清償日，又持票人允票據債務人更換發票日在
      後之支票或延期提示者，恆係同意債務人緩期清償之表徵。查本件被告持以向
      告訴人借款五萬元之同額支票，其發票日為八十四年六月四日，而退票日則為
      八十四年十一月二十三日，顯見告訴人未於票載發票日屆至時即行提示支票請
      求付款，其緣由則如上述，是告訴人上開謂被告曾於本件支票到期時，給付利
      息並請求緩期提示一節，諒非子虛，堪信屬實。被告既祇謂其生意上需週轉，
      未另外以不實情事誆騙告訴人，而告訴人亦因與被告係舊識，被告曾為之借貸
      亦俱按期清償，信用尚佳之故，是以出借；被告於支票到期時，猶主動與告訴
      人協調緩期清償事宜；本件係告訴人另案入獄後，被告家人主動來清償本件債
      務，告訴人不知被告入獄等情，均據告訴人供述在卷。茲被告既無設詞訛詐告
      訴人，誘使其出借款項之情事，所供擔保之本件支票復屬真正；告訴人據其與
      被告金錢往來之經驗，允被告之借貸，已無被告施用詐術或告訴人因被告之詐
      術致陷於錯誤可言。而被告向告訴人借款五萬元，並以本件支票供擔保，此亦
      為慣行之借款常例，被告於清償期屆至，復未置債務不理，查無可徵被告有詐
      欺犯意之事證，而本件被告於檢察官偵查時未到案致遭通緝，嗣另因違反著作
      權法通緝到案執行，另解送本院歸案時，始知本件訴訟，隨即主動清償積欠告
      訴人之款項，堪認被告主觀上無為自己不法之所有之意圖，是本件供擔保之支
      票未能兌現，尚無以論斷被告初於借貸當時係出於詐欺取財之犯意。
五、綜據上述，被告所辯均屬實情，堪予採信，公訴意旨論斷被告涉有偽造有價證券
    及詐欺取財罪嫌，容有誤會，本院復查無其他積極證據足資證明被告涉有公訴意
    旨所指之犯行，不能證明被告犯罪，揆諸上揭說明，應為被告無罪之諭知。
據上論斷，應依刑事訴訟法第三百零一條第一項，判決如主文。
本案經檢察官楊挺宏到庭執行職務。
中      華      民      國      八十九      年     十一    月     六    日
                                      臺灣屏東地方法院刑事第二庭
                                          法  官    蔡憲德
右正本證明與原本無異。
對於本判決如有不服應於收受送達後十日內向本院提出上訴書狀上訴於台灣高等法院
高雄分院並按他造當事人之人數附具繕本。
                                          書記官   林鴻仁
中      華      民      國      八十九      年      十一   月     六    日


司法院資訊處製作；財團法人民間司法改革基金會備份。
